【裁判字號】    90,交上易,2232
【裁判日期】    901212
【裁判案由】    過失致死
【裁判全文】
臺灣高等法院臺中分院刑事判決                  九十年度交上易字第二二三二號
    上  訴  人  臺灣臺中地方法院檢察署檢察官
    被      告  丙○○
右上訴人因被告過失致人於死案件，不服臺灣臺中地方法院九十年度交易字第三八三
號中華民國九十年七月十三日第一審判決（起訴案號：臺灣臺中地方法院檢察署八十
九年度偵字第一八七一四號），提起上訴，本院判決如左：
      主  文
上訴駁回。
      理  由
一、本件公訴人之公訴意旨略以：被告丙○○（以下簡稱為被告）尚未考領自小客車
    之駕駛執照，本不得駕車，詎仍於民國（下同）八十九年十月一日晚上十時三十
    分許，駕駛車牌號碼Ｃ五─○三八八號自小客車，沿台中市○○街，由東往西方
    向行駛。嗣於同日晚間十時四十分許，被告駕車途經台中市○○街與美村路設有
    號誌之市區交通頻繁交岔路口時，本應謹慎行車、注意車前狀況，並隨時採取必
    要之安全措施，且在該路段遇紅燈暫停，俟燈號轉變為綠燈，特別在夜深時刻時
    ，猶應看清無往來車輛後，始得緩緩加油起步前進。而依當時情形又無不能注意
    之情事，竟被告疏未注意及此，於路口綠燈亮時，即冒然加速行駛。適同一時、
    地，被害人林典育酒後（經抽血酒精濃度測定為６７．３３ＭＧ／ＤＬ）騎乘車
    牌號碼為ＪＮＫ─八三六號之重型機車，沿台中市○村路由北往南方向行駛，因
    未注意路口號誌貿然擅闖紅燈前行，由於雙方有上述之疏失，被告見被害人騎乘
    之重機車時，避煞皆已不及，遂於前開交岔路口內，由被告所駕駛右開自小客車
    之右前輪撞擊被害人林典育所騎乘機車之左側，致被害人林典育當場倒地因而顱
    內出血，經送醫急救後，延至同年月七日上午十時許，不治死亡。經被害人林典
    育之父丁○○提出告訴，因認被告涉有刑法第二百七十六條第一項之過失致人於
    死罪嫌等情。
二、惟按刑法上之過失致人於死罪，必需其過失行為與致人死亡之結果間，在客觀上
    有相當因果關係始得成立。所謂相當因果關係，係指依據經驗法則，綜合行為當
    時所存在之一切事實，為客觀之事後審查，認為在一般情形下，有此環境、有此
    行為之同一條件，均可發生同一之結果者，則該條件即為發生結果之相當條件，
    此行為與結果之間，即堪認定具有相當之因果關係。反之，若在一般情形下，雖
    有此同一條件存在，但依客觀之審查，認為不必皆發生此結果者，則該條件與結
    果即不相當，不過為偶然之事實而已，此行為與結果之間，即難認定具有相當因
    果關係。又汽車駕駛人依規定遵守交通規則行車時，得信賴其他汽車駕駛人亦能
    遵守交通規則，故關於他人違規行為所導致之危險，僅就可預見，且有充足時間
    可採取適當之措施以避免結果之發生時，負其責任。對於他人突發不可知之違規
    行為並無防止之義務。又刑法上之過失犯，以行為人對於犯罪結果之發生按其情
    節應注意，並能注意，而不注意者，始克相當，若事出突然，依當時情形，不能
    注意時，縱有結果發生，仍不得令負過失責任。所謂信賴原則，指行為人在社會
    生活中，於從事某種具有危險性之特定行為時，如無特別情事，在可信賴被害者
    或其他第三人亦會相互配合，謹慎採取適當行動，以避免發生危險之適當場合，
    倘因被害者或其他第三人之不適當行動，而發生事故造成損害之結果時，該行為
    人即不負過失責任。依此一原則，汽車駕駛人應可信賴參與交通行為之對方，亦
    將同時為必要之注意，相互為遵守交通秩序之適當行為，而無考慮對方將會有違
    反交通規則之不當行為之義務。故汽車駕駛人如已遵守交通規則且為必要之注意
    ，縱有死傷結果之發生，其行為仍難認有過失可言 (最高法院七十六年台上字第
    一九二號判例、八十七年度台上字第二四五七號、八十八年度台上字第一八五二
    號判決意旨參照)。
三、本件公訴人指訴被告涉犯過失致人於死罪嫌，係以：被告係無照駕駛自小客車，
    且在市區交通繁忙之交岔路口，應謹慎行車，注意車前狀況並隨時採取必要之安
    全措施，如在夜深時刻駕車，更應特別看清有無往來車輛後，始得緩緩加油起步
    前進，而依被害人林典育所騎乘機車遭劇烈碰撞、碰撞後所造成滑行長達五‧八
    公尺之刮地痕、後又遭被告所駕駛之自用小客車輾壓於前輪下等情況證據，顯見
    被告疏未注意在燈號轉變為綠燈後，應看清左右來車，即貿然加速行駛，才導致
    肇事等情，為起訴之主要論據。訊據本案被告固坦承伊確有於前開時、地，無照
    駕駛前開自用小客車，與騎乘機車之被害人林典育發生車禍，導致被害人林典育
    死亡之事實，並經目擊證人乙○○於警訊時證述屬實，復有道路交通事故調查報
    告表、現場暨車損照片在卷可資佐證。而被害人林典育確係因本件交通事故受有
    頭部外傷等致命傷害，致顱內出血不治死亡，亦經台灣台中地方法院檢察署檢察
    官督同檢驗員相驗明確，製有勘驗筆錄、相驗屍體證明書及驗斷書在卷足憑。惟
    被告堅決否認伊有何過失致人於死之犯罪情事，並辯稱：案發之前，伊駕車行至
    台中市○○街與美村路口，遇到紅燈伊即按照規定停車，此後當號誌燈轉為綠燈
    時，伊才又往前駛行，詎此時被害人林典育卻闖紅燈，伊反應不及，才撞及被害
    人林典育之人車，伊係依照交通安全規則駕車，對此車禍之發生並無過失，應不
    為罪等語。
四、經查：
(一)本案被告無駕駛執照駕駛自用小客車，基於行政管理，雖應依照道路交通管理處
    罰條例之規定科處罰鍰，但此於本件車禍之發生，自客觀事後之審查，尚不必然
    皆會導致此一車禍結果之發生。亦即被告無照駕車之違規行為，與本件車禍之發
    生及被害人林典育之死亡間，並不必然具有相當因果關係。被告是否有刑法上之
    過失責任，仍應視具體情況而定，並不當然因被告無照駕車，即可認為有過失。
(二)本件肇事之台中市○○街與美村路口，係設有行車管制號誌之交岔路口，有台中
    市○○○道路交通事故調查報告表可憑。又本件車禍發生當時，被告係駕駛前開
    自用小客車，由東往西，並依號誌綠燈直行於明義街上；被害人林典育則係由北
    往南自美村路闖越紅燈進入發生車禍之交岔路口，上情除據被告陳明外，並經目
    擊證人乙○○於警訊時證述明確。另被告係因閃煞不及，其所駕駛之自用小客車
    車頭保險桿，才撞擊被害人林典育所騎乘機車之左側，除據被告供明之外，並有
    現場暨車損照片附卷可查。顯見本件車禍之發生，係被害人林典育騎乘機車行經
    設有交通號誌之台中市○村路○○○街口時，因未注意前方號誌燈己轉為紅燈，
    仍貿然闖越，才遭被告所駕駛、並遵循號誌前行之自用小客車，在閃煞不及之情
    形下予以撞擊，因而導致本件車禍之發生。
(三)依據本案被告於偵審中之供述，其所駕駛之上開自用小客車原係停於路口等紅燈
    ，並於交通號誌轉為綠燈之後，始起步前行，另發生碰撞之時，其行車時速約三
    十公里。另目擊證人乙○○於警訊時，亦證稱：被告及被害人林典育二人之車速
    均不超過四十公里。查本件車禍之撞擊點，係在台中市○村路○○○○道處（約
    在道路交通事故調查報告表內載刮地痕起點附近）。依據道路交通事故調查報告
    表記載之距離計算，該距被告所行駛之明義街口停止線約十六公尺，距被害人林
    典育所行駛之美村路口停止線約十．五公尺，則被告依綠燈號誌之指示，起步進
    入路口至發生車禍之時間僅約為一．九秒 (依時速三十公里計算)至三．八秒 (
    依起步時至發生車禍時之平均時度十五公里計算)，是被告起步前行進入路口時
    ，被害人林典育所騎乘之機車以時速四十公里計算距離路口至少應超逾十．五公
    尺至三一．五公尺，而被告駕車進入交岔路口時，對前方交岔路口內之車輛動態
    固應注意，惟尚難苛求其能注意及右方距離交岔路口尚有約十．五公尺至三一．
    五公尺由被害人林典育所騎乘之機車，且此項注意義務殆無因為時值白日或深夜
    ，而有所不同，更遑論被告亦無法預見被害人林典育竟會違規闖紅燈衝入路口。
    再進一步言，參諸交通部頒汽車行駛距離及反應距離一覽表所載，一般駕駛人之
    平均反應力，約四分之三秒即０．七五秒；又本件車禍之撞擊點，係距離被害人
    林典育所行駛之美村路口停止線約十．五公尺，則被害人林典育以時速四十公里
    超越停止線闖紅燈進入路口至發生車禍之時間僅約為０．九五秒。因此，縱認被
    告在被害人林典育闖紅燈超越停止線時即已發現由被害人林典育所騎乘之機車，
    惟扣除反應時間後，被告在事出突然之慌亂情形下，亦難期其於短短約０．二秒
    之時間內，即能採取適當之閃避行為而加以防範。另在被告以時速三十公里之速
    度前進之情形下，每分鐘前進之速度有五百公尺，亦即每一秒鐘前進之距離即有
    八．三公尺，四分之三秒亦有六．二公尺，故被告所駕駛之汽車推行被害人林典
    育之機車五．八公尺，亦未逾越一般駕駛人平均反應力之範圍，自難以五．八公
    尺之機車括地痕，而認被告有能防範而疏未防範本件車禍發生之疏失。
(四)綜上所述，本件車禍之發生係因被害人林典育酒後騎乘機車闖越紅燈之過失行為
    所致，被告無照駕駛自小客車與本件車禍之發生，不必然具有相當因果關係，被
    告已依道路交通安全規則為一般之注意並依實際情況而為特別之注意，且合理信
    賴被害人林典育亦能遵守交交通規則，同時為必要之注意，謹慎採取適當行動，
    其對於被害人林典育擅闖紅燈衝入路口之違規尚無預防之義務，被告自無過失可
    言。本件車禍經送請鑑定及覆議結果，亦為相同之認定，有台灣省台中市區車輛
    行車事故鑑定委員會九十年一月十二日中市鑑字第八九０七０七號函附鑑定意見
    書、台灣省車輛行車事故覆議鑑定委員會九十年三月五日府覆議字第九０─一八
    九號函在卷可憑。此外，復查無其他積極證據足以證明被告有公訴意旨所稱之過
    失致死犯行，既不能證明被告犯罪，依法應為無罪之諭知。
五、原審判決以被告之犯罪不能證明，乃依據刑事訴訟法第三百零一條第一項之規定
    ，為被告無罪之判決，核無不合。本案公訴人雖依據告訴人丁○○之請求，以：
    「被告未考領駕照，何能期懂遵守交通規則，且被告無照駕駛汽車行經交岔路口
    ，在燈號轉為黃燈下，貿然加速前進，其猛烈之衝力將被害人機車碰撞成長達五
    ．八公尺之括地痕，復將之輾壓在所駕駛汽車前輪下，足證被告並無緩步加速前
    進，且車速應達時速六十公里以上，原審判決採信被告不合常理之避重就輕推諉
    卸責之詞，而為被告無罪之判決，實屬不當」等情詞，提起上訴，指摘原審判決
    被告無罪不當。惟本案被告上開駕駛行為，並未違反交通規則，尚不能因其並無
    駕駛執照，即認其對本件車禍之發生具有過失，其說明已有如前述。又本案被告
    所駕駛之上開自用小客車原係停於路口等紅燈，並於交通號誌轉為綠燈之後，始
    起步前行，上情業據目擊證人乙○○於警訊時證明屬實。告訴人丁○○指訴被告
    係在燈號轉為黃燈下，貿然加速前進，以致發生本件車禍，尚難認與事實相符。
    又本案被告所駕駛之上開自用小客車既係原停在路口等紅燈，並於交通號誌轉為
    綠燈之後，才起步前行，則在僅前行十餘公尺之情形下，其車速豈能達到時速六
    十公里以上？告訴人丁○○此部分之指訴，非但與目擊證人乙○○證述之情形不
    符，亦與經驗法則有違，亦非可信為真正。本案被告因為被害人林典育酒後騎乘
    機車闖越紅燈，在事出突然反應不及之情形下，將被害人林典育所騎乘之機車往
    前推行五．八公尺，亦非其車速有達時速六十公里以上之確切證明。綜上所述，
    本件公訴人之上訴為無理由，應予以駁回。
六、據上論斷，應依刑事訴訟法第三百六十八條，判決如主文。
本案經檢察官甲○○到庭執行職務。
中      華      民      國      九十     年      十二     月     十二   日
                                  臺灣高等法院臺中分院刑事第三庭
                                        審判長法  官  陳  朱  貴
                                              法  官  胡  忠  文
                                              法  官  廖  柏  基
右正本證明與原本無異。
不得上訴。
                                              書記官  柯  孟  伶
中      華      民      國      九十     年      十二     月     十三   日
                                                                        Ｉ


司法院資訊處製作；財團法人民間司法改革基金會備份。
